【裁判字號】    88,訴,107
【裁判日期】    890104
【裁判案由】    侵權行為損害賠償
【裁判全文】
臺灣高等法院臺中分院民事判決  八十八年度訴字第一○七號
      原      告  甲○○
                  送達代收人  .
                              .
      被      告  乙○○  住雲.
右被告因過失傷害刑事案件上訴，原告提出附帶民事請求損害賠償事件，經刑事庭裁
定移送，本院判決如左：
      主      文
被告應給付原告新台幣三十八萬二千六百二十八元三角及自民國八十八年五月十三日
起至清償日止，按年利率百分之五計算之利息。
原告其餘之訴駁回。
訴訟費用由被告負擔百分之十九，餘由原告負擔。
原告假執行之聲請駁回。
      事      實
甲、原告方面：
一、聲明：求為判決：(一)被告應給付原告新台幣（以下同）壹佰玖拾捌萬伍仟參佰參
    拾伍元及自訴狀繕本送達之之翌日起至清償日止按年利率百分之五計算之利息。
    (二)願供擔保，請准宣告假執行。
二、陳述：
  (一)被告於民國八十七年九月十五日下午六時許騎車號ＥＤＸ─六五一號機車，沿
      台中市○○路，由東英路往十甲東路方向行駛，途經樂業路與三賢街無號誌交
      岔路口時，原應注意車前狀況，隨時保持必要之安全措施，又左轉彎時，應距
      交岔路口三十公尺前顯示方向燈或手勢，行至交岔路口中心處左轉，並不得占
      用來車道搶先左轉。且依當時情形，又無不能注意之情事，竟能注意而疏未注
      意車前狀況，貿然由車陣中搶先左轉三賢街，同一時地，適有同向由原告所騎
      車號ＩＭＳ─○三七號機車欲往十甲東路方向行駛，被告因貿然由車陣中搶先
      左轉，致撞及原告所騎上開機車人車倒地，致原告受有左膝關節前十字韌帶斷
      裂，半月板破裂之傷害。
（二）案經臺灣臺中地方法院判處被告有期徒刑三月，上訴由鈞院刑事庭審理。原告
      因此傷害致關節炎，至今無法恢復正常作息，且尚需持續每月至醫療所復健診
      療，其累計花費之醫療費二萬八千九百三十五元（含購買十字韌帶護具費用一
      萬五千元），交通費四萬三千元，合計七萬一千九百三十五元。
（三）原告因喪失勞動力之損失，乃因原告是二度就業，從事病房服務員，到任未滿
      二月即發生車禍受傷，依醫生告知確定不能再從事原來勞務工作，有薪資證明
      及所得稅扣繳憑單影本為憑，故以每月底薪一萬八千元計算至今七個月餘即已
      損失工資十二萬六千元，再加年終獎金及三大節日之紅利及固定調薪增加之損
      失，計一萬九千四百元，合計一十四萬五千四百元（自八十八年五月一日起至
      全部復元日止之工資損失請求權保留）。
（四）受傷後增加生活上的需要，因住院醫療，無法自行料理生活，僱請全日及半日
      看護費一十二萬八千元，截至八十七年十二月十五日止，其後全自行依靠拐杖
      代步。
（五）精神慰撫金依民法第一百九十五條規定，不法侵害他人之身體、健康、名譽或
      自由者，被害人雖非財產上之損害，亦得請求賠償相當之金額，故請求五十萬
      元。
（六）又因原告左腿傷情嚴重，至今無法蹲下，且站、坐等姿勢亦無法持續一、二小
      時，如此顯有半殘之顧慮，往後至少五年無法工作，以每月一萬八千元計算，
      損失即有一百零八萬元。
（七）以上賠償金額總計一百九十八萬五千三百三十五元，應由被告負責賠償。
（八）否認逆向行駛。
三、證據：提出診斷書一件，醫療費收據二十四張，交通費證明一件、薪資明細表及
    扣繳憑單、看護費證明書一件、殘障手冊一件等影本。並聲請向行政院國軍退除
    役官兵輔導委員會台中榮民總醫院調取全部醫藥費收據。
乙、被告方面：
一、聲明：求為判決駁回原告之訴。
二、陳述：
（一）係原告逆向行駛，並非被告去撞原告。刑事案件送鑑定結果，被告並無肇事責
      任。
（二）發生車禍時被告係騎機車沿樂業路直行要左轉三賢街，要左轉前是行駛樂業路
      右側車道，即機車道，因車子很多，所以先停在路邊等十甲東路的紅綠燈變紅
      燈，才左轉要進入三賢街，轉到道路中間，原告逆向行駛，撞到被告車輛。
（三）否認原告須搭計程車就診，增加支出四萬三千元。原告主張三大節日、年終獎
      金、調薪金額一萬九千四百元係醫院內部人事之問題。
（四）對原告所提醫藥費收據及購買十字韌帶護具之費用不爭執。
三、證據：除引用原審立證方法。
本院職權調閱被告過失傷害案刑事卷宗（含臺灣臺中地方法院檢察署八十八年度偵字
第九○七號偵查卷、八十八年度執字第三０八號執行卷、臺灣臺中地方法院八十八年
度交易字第八○號、本院八十八年度交上易字第六九八號）。並向行政院國軍退除役
官兵輔導委員會台中榮民總醫院函查原告減少勞動能力之程度。
      理      由
一、原告主張被告於民國八十七年九月十五日下午六時許騎車號ＥＤＸ─六五一號機
    車，沿台中市○○路，由東英路往十甲東路方向行駛，途經樂業路與三賢街無號
    誌交岔路口時，原應注意車前狀況，隨時保持必要之安全措施，又左轉彎時，應
    距交岔路口三十公尺前顯示方向燈或手勢，行至交岔路口中心處左轉，並不得占
    用來車道搶先左轉。且依當時情形，又無不能注意之情事，竟能注意而疏未注意
    車前狀況，貿然由車陣中搶先左轉三賢街，同一時地，適有同向由原告所騎車號
    ＩＭＳ─○三七號機車欲往十甲東路方向行駛，被告因貿然由車陣中搶先左轉，
    致撞及原告所駕駛上開機車人車倒地，致原告受有左膝關節前十字韌帶斷裂，半
    月板破裂之傷害。爰依侵權行為法律關係請求被告賠償醫療費二萬八千九百三十
    五元（含購買十字韌帶護具費用一萬五千元、機車修理費八百三十元），交通費
    四萬三千元，喪失勞動力之損失，一十四萬五千四百元（自八十八年五月一日起
    至全部復元日止之工資損失請求權保留）、看護費一十二萬八千元、精神慰撫金
    五十萬元、五年無法工作，損失即有一百零八萬元，總計一百九十八萬五千三百
    三十五元等語。
二、被告則以係原告逆向行駛，並非被告去撞原告。刑事案件送鑑定結果，被告並無
    肇事責任。、發生車禍時被告係騎機車沿樂業路直行要左轉三賢街，要左轉前是
    行駛樂業路右側車道，即機車道，因車子很多，所以先停在路邊等十甲東路的紅
    綠燈變紅燈，才左轉要進入三賢街，轉到道路中間，原告逆向行駛，撞到被告車
    輛。否認原告須搭計程車就診，增加支出四萬三千元及原告主張三大節日、年終
    獎金、調薪金額為一萬九千四百元係原告服務醫院內部之人事問題等語資為抗辯
    。
三、查原告主張被告於前開時間騎車號ＥＤＸ─六五一號機車，途經樂業路與三賢街
    無號誌交岔路口時，原應注意車前狀況，隨時保持必要之安全措施，又左轉彎時
    ，應距交岔路口三十公尺前顯示方向燈或手勢，行至交岔路口中心處左轉，並不
    得占用來車道搶先左轉。且依當時情形，又無不能注意之情事，竟能注意而疏未
    注意車前狀況，貿然由車陣中搶先左轉三賢街，同一時地，適有同向由原告所騎
    機車欲往十甲東路方向行駛，被告因貿然由車陣中搶先左轉，致撞及原告所騎上
    開機車人車倒地，致原告受有左膝關節前十字韌帶斷裂，半月板破裂之傷害。被
    告並不否認於前開時地與原告發生車禍，並於臺灣臺中地方法院檢察署檢察官偵
    查時自承「我這樣轉彎也不大對」，此有調閱之被告過失傷害案刑事卷宗（含臺
    灣臺中地方法院檢察署八十八年度偵字第九○七號偵查卷、八十八年度執字第三
    ０八號執行卷、臺灣臺中地方法院八十八年度交易字第八○號、本院八十八年度
    交上易字第六九八號）及附於偵查卷之道路交通事故調查報告表(一)(二)、及原告受
    傷之診斷證明書可據，再參以現場圖繪示：於車禍發生後，原告機車遺有刮地痕
    四‧七公尺，起點在樂業路口內對向車道處、右距中心線延伸處○‧八公尺，往
    右斜走向，終點在對向車道處，右距中心線延伸處○‧二公尺（見偵查卷八頁）
    ，由上述情形觀之，再佐以原告提出之診斷書記載受傷部位為左膝關節韌帶損傷
    、半月板裂傷（見偵查卷五、六頁），顯示車禍發生當時，原告並未依標線指示
    ，而違規於對向車道逆向行駛，致遭左轉三賢街之被告機車從右側衝撞，而人車
    向左傾倒，左腿被機車壓住受傷甚明。原告駕駛重機車違反標線指示，於對向車
    道逆向行駛，固為肇事原因，但依被告在本院刑事庭自承：「我在路口時欲左轉
    三賢街，由二部車子中間空隙穿過，有看右邊沒車，再轉頭看左邊時，對方即撞
    上來」（本院刑事卷廿九頁反面），依其所述，顯然被告係為搶先左轉，而於車
    陣縫隙中竄出，雖然有看右方有無來車，但並未同時顧及左方有無車輛行駛，亦
    即其並未看清左右來車即貿然左轉甚明。按汽車駕駛人雖可信賴其他參與交通之
    對方亦能遵守交通規則，同時為必要之注意，謹慎採取適當之行動，而對於不可
    知之對方違規行為並無預防之義務，然因對於違規行為所導致之危險，若已可預
    見，且依法律、契約、習慣、法理及日常生活經驗等，在不超越社會相當性之範
    圍應有注意之義務者，自仍有以一定之行為避免結果發生之義務，因此，關於他
    人之違規事實已極明顯，同時有充足之時間可採取適當之措施以避免發生交通事
    故之結果時，即不得以信賴他方定能遵守交通規則為由，以免除自已責任，最高
    法院七十四年台上字第四二一九號著有判例，本件原告雖違反交通規則逆向行車
    ，但被告應注意並能注意，而疏未注意，從車陣中突然竄出，且未看清左右有無
    來車，即搶先左轉，則其未注意車前狀況，並隨時採取必要之安全措施，亦已違
    反道路交通安全規則第九十四條第三項之規定，同應負肇事之因素，縱然原告告
    訴違規逆向行駛，徵之前開判例說明，亦不能解免自己之過失責任。至被告以臺
    灣省台中市區車輛行車事故鑑定委員會鑑定其無過失一節，因該委員會未斟酌被
    告機車突然從車陣中竄出，貿然左轉，未注意左右來車之事實，認被告無肇事因
    素，尚難遽採，又被告之過失行為與原告所受傷害，具有相當因果關係。原告主
    張之事實，自堪信為真實。且被告被訴傷害原告之犯行，經偵審結果，並同此認
    定，並經本院刑事庭判處拘役肆拾日確定，有本院八十八年交上易字第六九六號
    刑事判決及歷審刑事卷宗可稽，附此記明。
四、按因故意或過失不法侵害他人之權利者，負損害賠償責任，又不法侵害他人之身
    體或健康者，對於被害人因此喪失或減少勞動能力或增加生活上之需要時應負損
    害賠償責任，不法侵害他人之身體健康名譽或自由者，被害人雖非財產上之損害
    亦得請求賠償相當之金額，民法第一百八十四條第一項、第一百九十三條第一項
    、第一百九十五條第一項定有明文。從而原告依侵權行為之法律關係訴請被告賠
    償損害自屬正當，茲就原告之請求逐項審酌如左：
  (一)醫藥費部分：原告主張其受傷後於行政院國軍退除役官兵輔導委員會台中榮民總
    醫院及私立中國醫藥學院附設醫院及仁愛醫院治療，共已支出醫療費一萬三千一
    百零五元，（即二萬八千九百三十五元扣除購買十字韌帶護具費用一萬五千元及
    機車修理費八百三十元），惟經依聲請向行政院國軍退除役官兵輔導委員會台中
    榮民總醫院調取醫療費之收據核算僅七千一百一十四元、與原告所提出澄清醫院
    醫療費收據三百六十元、仁愛醫院有一百五十元、私立中國醫藥學院附設醫院有
    二百七十元，合計七千八百九十四元，為醫療所必須，且為被告所不爭，應予准
    許外，其餘或係證書費非醫療所必要，或未提出證據，不應准許。至原告以機車
    之修理費八百三十元包含於醫療費中請求，然該費用並非醫療所必須，且非因過
    失傷害所致，自不得於本案請求，不應准許。
  (二)增加生活上需要之費用部分：
  (1)看護費：原告主張受傷後增加生活上的需要，因住院醫療，無法自行料理生活，
    ，截至八十七年十二月十五日止，僱請全日及半日看護費一十二萬八千元。惟經
    向為原告醫療之行政院國軍退除役官兵輔導委員會台中榮民總醫院函查結果，原
    告於治療期間能自行料理生活，無需看護之必要，需僱看護是住院期間，即八十
    七年十月十九日至八十七年十月二十二日四天，每日費用約二千二百元，此有該
    醫院八十八年十月二十六日八八中榮醫行字第三五三０號函可據，是原告此部分
    之請求除四天之看護費支出合計八千八百元為有據外，其餘不應准許。
  (2)原告主張因受傷須使用十字韌帶護具為支撐，並提出購買十字韌帶護具費用一萬
    五千元發票影本一張，為被告所不爭，核屬有據，自應准許。
  (3)原告主張就醫搭計程車之交通費四萬三千元，提出司機馬福海出具之證明書影本
    ，惟為被告否認，原告並未能陳明該司機之確實住址供傳訊證明，且前述行政院
    國軍退除役官兵輔導委員會台中榮民總醫院之函可知原告並非無法自行料理生活
    ，其前往就醫，並非必須搭計程車，此部分之請求亦屬無據。
  (三)減少勞動能力之損失部分：
  (1)原告主張因原告是二度就業，從事病房服務員，到任未滿二月即發生車禍受傷，
    依醫生告知確定不能再從事原來勞務工作，有薪資證明及所得稅扣繳憑單影本為
    憑，故以每月底薪一萬八千元計算至今七個月餘即已損失工資十二萬六千元，再
    加年終獎金及三大節日之紅利及固定調薪增加之損失，計一萬九千四百元，合計
    一十四萬五千四百元（自八十八年五月一日起至全部復元日止之工資損失請求權
    保留）。被告對薪資證明及所得稅扣繳憑單影本並不爭，且原告教育程度係大專
    ，此有附於偵查卷之道路交通事故調查報告表可據，原告僅就其底薪一萬八千元
    為請求標準尚屬相當，惟對年終獎金及三大節日之紅利及固定調薪增加之損失被
    告有爭執，原告未能就年終獎金及紅利該部分舉證，且紅利、獎金亦因服務之期
    間及是否繼續任職有關係非必能取得，且紅利、獎金、調薪所得原告並未能詳為
    列舉其計算方法，是紅利、獎金部分之請求尚屬無據，至調薪部分，依原告於受
    傷前一月即八十七年八月及受傷之九月月薪之比較，九月底薪為一萬九千二百元
    ，除原告主張之每月底薪一萬八千元外，應已加上調薪後之薪資，故增加之一千
    二百元部分係調薪部分之薪資。則原告以底薪每月一萬八千元加上調整部分之薪
    資，按月以一萬九千二百元計算尚屬相當，又原告係八十七年九月十五日入院算
    至原告保留請求之八十八年五月一日之前一天即八十八年四月三十日止，共計七
    個月十五天，其損失為 19200元 × (7十15/30)日 = 144000 元，應予准許，其
    餘不應准許。
  (2)原告主張左腿傷情嚴重，至今無法蹲下，且站、坐等姿勢亦無法持續一、二小時
    ，如此顯有半殘之顧慮，往後至少五年無法工作，以每月一萬八千元計算，損失
    即有一百零八萬元。經查原告係八十七年九月十五日急診入行政院國軍退除役官
    兵輔導委員會台中榮民總醫院治療，依該院八十八年五月五日診斷證明書所載宜
    休養三月（見附帶民事訴訟卷宗第六頁，此部分之工作損失原告保留請求如前述
    ），亦即至八十八年八月五日可從事工作，惟依前述該醫院之函稱原告經治療後
    其工作減損很多，因其從事勞務性工作，對其謀生有重大之影響，百分比很難定
    論，勉強而言，可說損失百分之六十（見本院卷第二十八、二十九頁）。故自八
    十八年八月五日起算至本院辯論終結日八十八年十二月二十一日止共計四個月十
    七日，已到期，不應扣除期間利息，是以原告主張之每月一萬八千元計算之損失
    為〔18,000元X 4(月)十18,000元X17/30〕X 60%=49320元。自八十八年十二月二
    十二日起至九十三年八月四日，共四年七月十四天，需扣除以百分之五計算之期
    前利息，依霍夫曼式計算結果，為〔3,731,036.9元 × 18000 × 12 / 1,000,0
    00十833,333.3元×18000×12/1,000,000×226/365〕×60% = 550,413.6元，則
    減損勞動能力之損失合計為五十九萬九千七百三十三元六角。
  (四)精神慰撫金部分：本件原告受有上開傷害，經於八十七年九月十五日急診入院後
    於八十七年十月二十日又接受關節鏡手術，迄治癒止，達七月十五天之久，此有
    診斷證明書可稽，在醫院進進出出，精神及身體倍受痛苦，自屬顯然，又癒後尚
    須使用十字韌帶護具，行動不便，勞動能力受損，心靈所受痛苦萬分，原告係民
    國四十一年四月二十三日生四十七歲，原從事病房服務工作，為大專程度，房產
    因八十八年九月二十一日地震震毀。被告為民國五十七年六月二十日生三十一歲
    ，高職畢業，原從事百貨業，此分據兩造陳明，並有偵查卷宗及道路交通事故調
    查報告表之記載可據，兩造並無爭執。本院審酌上情及兩造上開身分地位經濟狀
    況，認本件精神慰撫金以五十萬元為相當。
五、綜上所述，本件原告得向被告請求賠償之金額合計一百二十七萬五千四百二十七
    元六角。惟按損害之發生，被害人與有過失者，法院得減輕賠償金額，民法第二
    百十七條第一項定有明文。查本件車禍發生時，原告駕駛機車違反標線指示，於
    對向車道逆向行駛，有違道路交通安全規則第九十條、第九十七條第二款，為肇
    事原因。被告則未看清左右有無來車，即搶先左轉，則其未注意車前狀況，隨時
    採取必要之安全措施。亦違反道路交通安全規則第九十四條第三項規定，為肇事
    次因，己如前述，原告對本件車禍之發生自與有過失，本院依車禍發生之情節，
    認原告應負百分之七十之過失責任，爰適用過失相抵原則，於扣減百分之七十之
    過失責任後，被告應賠償原告張三十八萬二千六百二十八元三角及自起訴狀繕本
    送達被告（即八十八年五月十二日，見本院八十八年度交附民字第二四七號刑事
    附帶民事訴訟卷宗第三十六頁）之翌日即八十八年五月十三日起至清償日止，按
    年息百分之五計算之法定遲延利息，為有理由，應予准許。超過上開金額之請求
    ，於法無據，不應准許。本判決所命給付未逾新台幣九十萬元，被告不得上訴，
    原告聲請假執行宣告核無必要，應予駁回。原告敗訴部分，假執行之聲請失所依
    附，應併予駁回。
六、本件事證已臻明確，兩造其餘攻擊防禦方法及舉證，對判決結果不生影響，不予
    一一論列，併予明。
據上論結，本件原告之訴為一部有理由，一部無理由，依民事訴訟法第七十九條但書
，判決如主文。
中      華      民      國    八十九     年      一       月     四     日
~B1民事第四庭審判長法  官  黃斐君
~B2                法  官  陳蘇宗
~B3                法  官  張鑫城
右為正本係照原本作成。
原告得上訴。
被告不得上訴。
如對本判決上訴，須於判決送達後二十日內向本院提出上訴狀，未表明上訴理由者，
應於上訴後二十日內向本院提出上訴理由書（須按他造人數附具繕本），並繳納送達
用雙掛號郵票拾份（每份拾肆元）。
~B                書記官  翟雅蘭
中      華      民      國    八十九     年      一       月     六     日
                                                                        Ｑ


司法院資訊處製作；財團法人民間司法改革基金會備份。
